【裁判字號】    91,保險,137
【裁判日期】    920529
【裁判案由】    返還不當得利
【裁判全文】
臺灣臺北地方法院民事判決  九十一年度保險字第一三七號
    原      告  新光人壽保險股份有限公司
?
    法定代理人  乙○○
    訴訟代理人  己○○
                甲○○
                丙○○
    送達代收人  己○○
    被      告  丁○○
    被      告  戊○○
    訴訟代理人  庚○○
右當事人間返還不當得利事件，本院判決如左：
    主    文
被告應連帶給付原告新台幣柒拾壹萬壹仟玖佰壹拾元，及自民國九十一年九月十八
日起至清償日止，按年息百分之五計算之利息。
訴訟費用由被告連帶負擔。
    事    實
甲、原告方面：
壹、聲明：如主文第一項所示。
貳、陳述：
一、查戶籍謄本被保險人高坤池已於民國九十年九月二十一日死亡，經查被告戊○○
    、丁○○為高坤池之合法繼承人，依民法第一千一百四十八條規定，繼承人自繼
    承開始時，承受被繼承人財產上之權利、義務；且同法第一千一百五十三條規定
    ，繼承人對於被繼承人之債務，負連帶責任。
二、緣被保險人高坤池於八十二年十月二十三日投保原告公司百年長青終身壽險，保
    額三百萬元。後因罹患癌症，已於九十年八月二十三日領取生前保險金共二百九
    十四萬五千零四十二元，並由其簽收在案，此有保險金給付明細表一紙可稽。
三、惟原告於給付上開保險金時，並未扣除被保險人以該保單質押借款之保單貸款金
    額三十六萬九千元、貸款利息四萬七千五百零三元、遲延利息一千七百零九元、
    被保險人自八十八年十月二十三日至九十年四月二十三日應繳納之四期保費計二
    十九萬一千六百零八元及墊繳保費利息二千零九十三元，合計共七十一萬一千九
    百一十三元。經原告屢次催討，被保險人均置之不理。於是原告向本院聲請假扣
    押高坤池銀行帳戶裁定在案，惟因執行無實益，並未執行。
四、綜上所述，被保險人原應返還原告保單貸款及保費等共七十一萬一千九百一十三
    元，惟。據此，原告依據其與高坤池間之保險契約條款及保單貸款之法律關係，
    及民法第一千一百四十八條、第一千一百五十三條之規定，請求被告連帶給付如
    聲明。
參、證據：提出保險金給付明細一件、聲明書一件、保險貸款專用批註單一紙、保險
    單借款借據一紙、保險費自動墊繳明細一紙、保險契約內容變更申請書一紙、本
    院九十年度裁全字第八六七五號民事裁定一紙、本院九十年執全癸字第三四三九
    號執行命令一紙、提存書一紙、保險單一紙、保險金給付申請書一紙、戶籍謄本
    三件為證。
    聲請傳喚證人黃國銘。
乙、被告方面：本件被告未於最終言詞辯論期日到場，惟據其前到場之聲明及陳述如
    下：
壹、聲明：原告之訴駁回。
貳、陳述：
一、依原告提出之聲明書下方已載明：「依生前給付保險金批註條款約定尚須扣除下
    列金額：：，保單貸款者，保單貸款本息：：」以觀，可知其父高坤池生前並未
    欠原告款項。
二、原告提出之借據及保單上之簽名並不確定是否其父高坤池所簽。原告提出之聲明
    書及保險契約內容變更申請書上之簽名確為被告所簽。
三、被告自其父高坤池與被告之母離異後，即未與其父高坤池同住，迄至其父高坤池
    生病時才去照顧他，其父高坤池過世後，並未繼承任何財產，惟其亦未向法院聲
    請拋棄繼承，亦未為限定繼承之聲請。
    理      由
甲、程序方面：本件被告未於最終言詞辯論期日到場，核無民事訴訟法第三百八十六
    條各款所列情形，爰依原告之聲請，由其一造辯論而為判決。
乙、實體方面：
一、本件原告主張被保險人高坤池於八十二年十月二十三日投保原告公司百年長青終
    身壽險，保額三百萬元，嗣因高坤池罹患癌症，已於九十年八月二十三日領取生
    前保險金共二百九十四萬五千零四十二元，惟原告於給付上開保險金時，並未扣
    除被保險人以該保單質押借款之保單貸款金額三十六萬九千元、貸款利息四萬七
    千五百零三元、遲延利息一千七百零九元、被保險人自八十八年十月二十三日至
    九十年四月二十三日應繳納之四期保費計二九萬一千六百零八元及墊繳保費利息
    二千零九十三元，合計共七十一萬一千九百一十三元。經原告屢次催討，被保險
    人均置之不理，於是原告向鈞院聲請假扣押高坤池銀行帳戶裁定在案，高坤池嗣
    於九十年九月二十一日死亡，被告為高坤池之合法繼承人乙節，有其提出之保險
    金給付明細一件、聲明書一件、保險貸款專用批註單一紙、保險單借款借據一紙
    、保險費自動墊繳明細一紙、保險契約內容變更申請書一紙、本院九十年度裁全
    字第八六七五號民事裁定一紙、本院九十年執全癸字第三四三九號執行命令一紙
    、提存書一紙、保險單一紙、保險金給付申請書一紙、戶籍謄本三件為證。被告
    固不否認原告給付高坤池生前保險金之主張，並自認原告提出之聲明書及保險契
    約內容變更申請書上被告係真正，被告亦確未向法院聲請拋棄繼承、限定繼承，
    惟否認高坤池生前積欠借款、保費乙節，並以原告提出之聲明書下方已載明：「
    依生前給付保險金批註條款約定尚須扣除下列金額：：，保單貸款者，保單貸款
    本息，：：」等文，依此可知其父高坤池生前並未欠原告款項等語置辯。是本件
    首要審酌者，乃（一）、高坤池生前是否向原告聲請保單貸款？金額若干？是否
    已清償？（二）、是否向原告申請自動墊繳保費？是否尚有積欠未付之墊繳保費
    ？
二、查系爭兩造所不爭之保險金給付明細所附之聲明書下方確載明：「依生前給付保
    險金批註條款約定尚須扣除下列金額：：，保單貸款者，保單貸款本息，有墊繳
    保險費者，墊繳本險費本息」等語，此有系爭聲明書在卷足憑，從而被告執此辯
    稱高坤池生前未向原告聲請保單貸款、如有應業已清償、亦積欠未付墊繳保費云
    云，自非無據。惟查原告主張高坤池生前確有保單貸款、積欠自動墊繳保費乙節
    ，有其提出之保險貸款專用批註單一紙、保險單借款借據一紙、保險費自動墊繳
    明細一紙（悉為原本）在卷足憑，其上並蓋有與要保書同留存之印文，並有原告
    提供之要保書在卷足按，是原告主張被告確向其聲請保單貸款、自動墊繳保費乙
    節，應非子虛，堪信為真。
三、至原告主張高坤池積欠之保單貸款、自動墊繳保費迄未清償等情，有其提出之保
    險貸款專用批註單一紙、保險費自動墊繳明細一紙可佐，並有證人即原告公司理
    賠部職員黃國銘到庭證稱：伊負責辦理本件保險金初審，其係依書面審核，其已
    核對（初審聲請文件之）印文、印鑑章，但因審理疏忽，未將電腦上所記載之保
    單貸款及自動墊繳保費扣除，高坤池積欠者有保單貸款本金三十六萬九千元、利
    息至起訴時止，有四萬七千五百零三元、遲延利息一千七百零九元、被保險人自
    八十八年十月二十三日至九十年四月二十三日應繳納之四期保費計二十九萬一千
    六百零八元及墊繳保費利息二千零九十三元等語（見本院九十二年五月十五日言
    詞辯論筆錄）；是被告以其未與高坤池同住，不清楚是否高坤池有無借款？有無
    清償？而憑前開聲明書之記載，否認高坤池欠款乙節，即難謂可採。
四、綜上所述，原告依保險契約及保單貸款之法律關係、民法第一千一百四十八條、
    第一千一百五十三條之規定，請求被告連帶給付如聲明暨法定遲延利息，即為有
    理由，應予准許。
五、結論：原告之訴為有理由，依民事訴訟法第三百八十五條第一項前段、第八十五
    條第二項，判決如主文。
中      華      民      國    九十二    年      五      月    二十九    日
                              民事第五庭法      官  賴劍毅
右為正本係照原本作成
如對本判決上訴，須於判決送達後廿日內向本院提出上訴狀
中      華      民      國    九十二    年      五      月    二十九    日
                                        法院書記官  吳芳玉


司法院資訊處製作；財團法人民間司法改革基金會備份。
